【裁判字號】    95,上訴,1774
【裁判日期】    951211
【裁判案由】    偽造文書
【裁判全文】
臺灣高等法院高雄分院刑事判決        95年度上訴字第1774號
上  訴  人
即  被  告  庚○○
選任辯護人  林幸郎   律師
上列上訴人因偽造文書案件，不服臺灣高雄地方法院94年度訴字
第1756號中華民國95年7 月26日第一審判決（起訴案號：臺灣高
雄地方法院檢察署94年度偵字第1469號），提起上訴，本院判決
如下：
    主  文
上訴駁回。
    事  實
一、庚○○於民國（以下同）85年9 月間某日，入股原由丁○○
    主導經營而設於高雄市新興區○○○路188 號16樓之1 至5
    之「遊戲人間KTV 」後，明知由其引介進入「遊戲人間KTV
    」工作之辛○○與丙○○，並未同意擔任松立有限公司之股
    東，亦未授權他人刻製「辛○○」及「丙○○」名義之印章
    ，以在松立有限公司章程、股東同意書上蓋用，竟基於行使
    偽造私文書概括犯意，委由不知情之某刻印店，偽刻「辛○○」與「丙○○」之印章各1 顆，再將該偽造之印章連同高
    雄市政府工務局使用執照起造人名冊、使用執照、土地使用
    分區證明書、股東戊○○、尤正煌、辛○○、丙○○、丁○○身分證影本、查核報告書、股東繳納股款明細表、資產負
    債表等資料交予不知情之乙○○，委託乙○○辦理松立有限
    公司之設立登記，乙○○因而於同年9 月13日，在松立有限
    公司章程蓋用前開偽造之「辛○○」與「丙○○」之印章，
    而蓋上「辛○○」與「丙○○」之印文各1 枚，偽造成辛○○與丙○○分別出資新臺幣（下同）25萬元與20萬元，參與
    成立松立有限公司之設立，並為松立有限公司股東之私文書
    後，由乙○○於同年9 月17日，以董事戊○○名義出具之松
    立有限公司設立登記申請書檢附如附表編號1 所示之偽造公
    司章程及前開股東身分證影本等相關文件，持以向高雄市政
    府建設局申請在高雄市新興區○○○路188 號16樓之1 至5
    ，設立松立有限公司，而予以行使，足以生損害於辛○○與
    丙○○，使高雄市政府建設局承辦人員不察，於同年10月9
    日，以高市建設二字第10460101號函准予松立有限公司之設
    立登記。
二、庚○○亦明知己○○並未出資擔任松立有限公司之股東，更
    未授權他人刻製其名義之印章，及在松立有限公司章程、股
    東同意書上蓋用，庚○○竟承上揭概括犯意，於85年10月間
    某日，委由不知情之某刻印店，偽刻「己○○」之印章1 顆
    後，仍交予不知情之乙○○，指示乙○○辦理公司股東之變
    更登記，乙○○因而於同年10月12日，在松立有限股東同意
    書及公司章程蓋用前開偽造「辛○○」、「丙○○」、「己○○」之印章，而偽造成己○○承受丁○○之5 萬元出資額
    ，辛○○與丙○○並均同意股份轉讓之股東同意書與公司章
    程等2 份私文書後，由乙○○於同年10月15日，以董事戊○○名義出具之松立有限公司變更登記申請書檢附該偽造如附
    表編號2 至3 所示之私文書，持以向高雄市政府建設局辦理
    松立有限公司之變更登記，而予以行使，使高雄市政府建設
    局承辦人員不察，於同年10月16日准予松立有限公司之變更
    登記，足以生損害於辛○○、丙○○、己○○。
三、庚○○復於86年6 月18日，在松立有限公司股東同意書及公
    司章程上蓋用前開偽造「辛○○」、「丙○○」、「己○○
    」之印章，而偽造成辛○○、丙○○及己○○均同意戊○○
    之出資額25萬元，轉由張明承受，並由張明擔任松立有
    限公司董事之股東同意書與公司章程等2 份私文書後，持戊○○與張明名義出具之松立有限公司變更登記申請書檢附
    該偽造如附表編號4 至5 所示之私文書，持以向高雄市政府
    建設局辦理松立有限公司變更登記，而予以行使，足以生損
    害於辛○○、丙○○、己○○，使高雄市政府建設局承辦人
    員不察，於同年7 月1 日准予松立有限公司之變更登記。
四、庚○○又於同年12月30日，在松立有限公司股東同意書上蓋
    用前開偽造「辛○○」、「丙○○」、「己○○」之印章，
    而偽造成辛○○、丙○○及己○○均同意股東尤正煌之出資
    額25萬元，由戊○○承受之股東同意書私文書後，持該偽造
    如附表編號6 所示之私文書及記載由庚○○、尤正煌、辛○○、丙○○與己○○擔任股東之公司章程修正條文對照表，
    向高雄市政府建設局辦理松立有限公司之變更登記，而予以
    行使。高雄市政府建設局審核後，認股東同意書未列載原董
    事張明出資額轉讓情形，而於87年1 月3 日，發函通知松
    立有限公司補正，庚○○乃於同年1 月3 日起至同年7 日前
    之某日，在松立有限公司股東同意書及公司章程蓋用前開偽
    造「辛○○」、「丙○○」「己○○」之印章，而偽造成辛○○、丙○○及己○○均同意股東尤正煌及張明之出資額
    各25萬元，分別由戊○○與庚○○承受，並由庚○○擔任松
    立有限公司董事之股東同意書與公司章程等2 份私文書後，
    再於同年1 月7 日，持該偽造如附表編號7 至8 所示之私文
    書，向高雄市政府建設局辦理松立有限公司變更登記，而予
    以行使，使高雄市政府建設局承辦人員不察，於同年1 月23
    日准予松立有限公司之變更登記，足以生損害於辛○○、丙○○、己○○。嗣因丙○○於93年2 月27日，在高雄小港國
    際機場欲搭機出境時，遭內政部警政署入出境管理局人員以
    欠稅為由，限制出境，丙○○因而至高雄市國稅局查詢，方
    知其與庚○○均因擔任松立有限公司之股東，而遭限制出境
    ，遂通知辛○○商談此事，並於同年3 月1 日至臺灣高雄地
    方法院檢察署按鈴申告，始循線查獲上情。
五、案經辛○○、丙○○訴由臺灣高雄地方法院檢察署檢察官偵
    查起訴。
    理  由
甲、程序部分：
（一）辯護人主張證人丙○○、辛○○先後於93年3 月1 日、同
      年4 月27日、同年8 月12日、同年8 月25日、同年9 月20
      日、同年10月21日於檢察事務官偵訊或警詢時所為陳述；
      證人陳碩寬於93年5 月11日警詢時所為陳述；證人丁○○
      於93年8 月25日、同年9 月20日、同年10月21日、94年2
      月24日於檢察事務偵訊時所為之陳述；證人乙○○於93年
      9 月20日、94年3 月23日檢察事務官偵訊時所為之陳述，
      均無證據能力。因證人丙○○、辛○○、陳碩寬、丁○○
      、乙○○均經傳喚到庭作證，而其等5 人於原審審判期日
      所為證述之情節，核與其等於警詢或檢察事務官偵訊時所
      為之陳述情節，大致相符，因而與刑事訴訟法第159 條之
      2 所規定：「被告以外之人於司法警察調查中所為之陳述
      ，與審判中『不符』時，其先前之陳述具有較可信之特別
      情況，且為證明犯罪事實存否所必要者，得為證據」之要
      件不符，亦核無刑事訴訟法第159 條之3 、之4 或之5 所
      規定之傳聞法則例外之情形，因認證人丙○○、辛○○、
      陳碩寬、丁○○、乙○○於前揭警詢及檢察事務官偵訊時
      所為之陳述，均無證據能力。
（二）辯護人另爭執證人葉宗哲於93年4 月30日警詢時所為陳述
      ；證人梅伯龍於93年7 月15日檢察事務官偵訊時所為陳述
      ；證人黃淨枝於93年7 月15日、同年8 月12日、同年8 月
      25日於檢察事務官偵訊時所為之陳述，均為被告以外之人
      於審判外之陳述，亦均無證據能力。因公訴人並未舉證釋
      明證人葉宗哲、梅伯龍、黃淨枝於前開偵訊時所為之陳述
      ，有何較具可信之特別情況，因而核與刑事訴訟法第159
      之3 、之4 或之5 所規定之傳聞法則例外之情形，均不相
      符，因認證人葉宗哲、梅伯龍、黃淨枝於前述檢察事務官
      偵訊時所為之陳述，雖仍得作為彈劾證據使用，但均無證
      據能力。
（三）上訴人庚○○主張93年10月21日偵訊筆錄關於其陳述「從
      公司成立開始我就當負責人」之記載，與事實不符，蓋其
      自始至終，均未供承其係松立有限公司之負責人（見原審
      卷第86頁）。經原審徵得檢察官、上訴人庚○○與辯護人
      之同意，依刑事訴訟法第277 條規定，於95年1 月4 日準
      備程序勘驗該次偵訊光碟片結果，光碟片僅顯示93年10月
      21日偵訊過程之畫面，並無任何之聲音，迄至畫面跳至同
      年11月25日，始聽到接受偵訊者之答話內容，故被告於93
      年10月21日偵訊時之供述內容，客觀上既然無法辨識，自
      與刑事訴訟法第100 條之1 第2 項規定「筆錄內所載之被
      告陳述與錄音錄影之內容不符」之要件有間，尚難逕依該
      條認定偵訊筆錄關於被告自承為松立有限公司負責人之供
      述，不得作為證據，且當日偵訊筆錄，雖無聲音，但仍有
      畫面，且於同年11月25日偵訊過程，即能聽聞偵訊內容，
      足見檢察事務官進行偵訊時，確曾試圖依法全程連續錄音
      、錄影，僅因機械或操作因素，而未將上訴人庚○○於93
      年10月21日偵訊時之陳述聲音收錄於光碟片內，以致發生
      違反連續錄音之法定程序，惟該程序之違反，並非偵訊人
      員刻意所致，禁止使用該證據對於預防將來違法取證，尚
      無實益，基於權衡原則，亦難認該次偵訊筆錄，無證據能
      力，惟該項證據既有爭執，經綜合卷內其他證據資料，即
      足以認定本件行使偽造私文書犯行，爰排除上訴人庚○○
      該次偵訊筆錄關於其係松立有限公司負責人之供述，作為
      認定事實之依據，附此敘明。
乙、實體部分：
一、訊之上訴人庚○○固不否認辛○○與丙○○均非松立有限公
    司之股東，松立有限公司設立時，卻將辛○○與丙○○登記
    為公司股東之事實，惟矢口否認有何行使偽造私文書之犯行
    ，辯稱：我並非松立有限公司之負責人，當時係因丁○○積
    欠我款項無法清償，我才至高雄市新興區○○○路188 號16
    樓之1 至5 「遊戲人間KTV 」（即松立有限公司）收取營業
    款項，以抵償丁○○積欠我之債務，以致KTV 內人員誤以為
    我係負責人，我不清楚辛○○、丙○○何以登記為公司之股
    東，關於松立有限公司之設立與變更登記，我僅參與負責人
    由戊○○變更登記為張明部分，其餘部分，我均不知情云
    云。惟查：
（一）松立有限公司係於85年9 月17日，以申請人松立公司、董
      事戊○○名義之設立登記申請書，檢附高雄市政府工務局
      使用執照起造人名冊、使用執照、土地使用分區證明書、
      股東戊○○、尤正煌、辛○○、丙○○、丁○○身分證影
      本、查核報告書、股東繳納股款明細表、資產負債表，以
      及附表編號1 所示之公司章程，向高雄市政府建設局申請
      設立登記，並經高雄市政府建設局於同年10月9 日，以高
      市建設二字第10460101號函，核准設立登記。該公司另於
      同年10月15日，以申請人松立有限公司、董事戊○○名義
      之變更登記申請書，檢附丁○○、己○○（戊○○之姊）
      身分證影本、松立有限公司章程修正條文對照表、附表編
      號2 至3 所示之股東同意書、公司章程，向高雄市政府建
      設局申請股東丁○○出資額5 萬元由己○○承受之變更登
      記，經高雄市政府建設局於同年10月16日，以高市建設二
      字第10692400號准予變更登記。又於86年6 月18日，以申
      請人松立有限公司、董事戊○○、張明名義之變更登記
      申請書，檢附張明身分證影本、松立有限公司章程修正
      條文對照表、附表編號4 至5 所示之股東同意書、公司章
      程，向高雄市政府建設局申請股東戊○○出資額25萬元由
      張明承受，並由張明擔任董事之變更登記，經高雄市
      政府建設局於同年7 月1 日，以高市建設二字第08606302
      100 號准予變更登記。再於86年12月31日，以申請人松立
      有限公司、董事張明與上訴人庚○○名義之變更登記申
      請書，檢附上訴人庚○○、戊○○身分證影本、松立有限
      公司章程修正條文對照表、附表編號6 所示之股東同意書
      ，向高雄市建設局申請變更登記，嗣因未列載董事張明
      出資額轉讓情形，而經高雄市政府建設局於87年1 月3 日
      以函文通知補正，松立有限公司乃於同年1 月22日，以申
      請人為松立有限公司、董事為上訴人庚○○名義之申請書
      ，併同附表編號7 至8 所示之股東同意書與公司章程，檢
      附予高雄市政府建設局，該局因而於同年1 月23日，以高
      市建設二字第08708504301 號函，准予變更登記，此有高
      雄市政府92年5 月31日高市府建二公字第09300848650 號
      函檢附85年9 月17日設立登記申請書、高雄市政府工務局
      使用執照起造人名冊、使用執照、土地使用分區證明書、
      85年8 月17日松立有限公司公司章程、5 位股東身分證、
      查核報告書、股東繳納股款明細表、資產負債表、餘額證
      明書、高雄市政府建設局85年10月9 日准予登記函（見92
      年度他字第2594號偵查卷第63頁、第77頁、第66至74頁、
      第79至80頁、第81至84頁、第86至88頁、第91頁、第64頁
      ），85年10月15日變更登記申請書、附表編號2 所示之股
      東同意書、章程修正條文對照表、附表編號3 所示之章程
      、股東丁○○、金圓經身分證影本、高雄市政府建設局85
      年10月16日准與變更登記函（見同上偵查卷第93頁、第94
      至99頁、第92頁），86年6 月18日變更登記申請書、附表
      編號4 所示之股東同意書、附表編號5 所示之公司章程、
      章程修正條文對照表、張明身分證影本、高雄市政府建
      設局86年7 月1 日准予變更登記函（見同上偵查卷第101
      頁、第102 至105 頁、第100 頁），86年12月31日變更登
      記申請書、附表編號6 所示之股東同意書、上訴人庚○○
      與戊○○身分證影本、章程修正條文對照表、高雄市政府
      建設局87年1 月3 日通知補正函文、87年1 月22日申請書
      、附表編號7 所示之股東同意書、附表編號8 所示之章程
      、高雄市政府建設局87年1 月23日准予變更登記函各1 份
      附卷可稽（見同上偵查卷第123 頁、第124 至127 頁、第
      122 頁、第120 頁、第121 頁、第119 頁、第118 頁），
      堪予認定。
（二）証人丁○○原在高雄市新興區○○○路188 號16樓之1 至
      5 ，經營「遊戲人間KTV 」，嗣因丁○○邀約上訴人庚○○入股一同經營「遊戲人間KTV 」，上訴人庚○○遂引進
      辛○○與丙○○至「遊戲人間KTV 」就職，並在同一地址
      設立松立有限公司等情，業據上訴人庚○○於偵查及原審
      陳稱：「（問：丙○○、辛○○是否係松立公司之股東？
      ）答：不是，他們只是松立公司的員工」、「（問：松立
      公司之分紅情形？）答：實際可分紅的人是我與丁○○」
      、「（問：松立公司設立時除了妳與丁○○外有無其他股
      東？）答：沒有」、「我是中途入股的，丁○○知道這件
      事」、「我只是股東」、「我是股東而已」等語屬實（見
      93年度他字第2594號偵查卷第197 頁、第227 至228 頁、
      原審89年度訴字第2970號卷第13至14頁），並經證人丁○○於原審證稱：「遊戲人間KTV 」係我成立的，我不認識
      辛○○與丙○○，係事後我邀約被告入股時，被告始將辛○○與丙○○引進公司，並在同一地址成立松立有限公司
      等語（見原審94年度訴字第1756號卷第185 頁、第189 頁
      ）；證人辛○○於原審陳稱：「我上班的地方叫『遊戲人
      間KTV 』，後來改稱『彩色巴黎KTV 』，至於公司實際名
      稱我不清楚」、「（問：你怎麼進去的？）答：起初是被
      告帶我與丙○○進去的」等語（見同上卷第154 頁、第15
      6 頁）；證人戊○○證稱：「我交證件的時候，丁○○先
      生是老闆，我知道庚○○是後來進來這家公司的」等語（
      見同上卷第128 頁）；證人丙○○於原審證稱：「我與丁○○還不認識，先與庚○○熟識，因為這樣才到大同路的
      KTV 工作」、「（問：何時到遊戲人間KTV ？）答：85年
      ，詳細時間不記得」、「（問：當時是何人帶你去公司服
      務？）答：庚○○」等語明確（見同上卷第194 至196 頁
      ），本院審理時証人辛○○仍陳稱：「（問：在松立公司
      上班，被列入公司股東是否知道？）答：不知道」「（問
      ：有無跟你談到要你當公司股東？）答：完全沒有」「（
      問：誰帶你去松立遊戲人間KTV ？）答：庚○○」「（問
      ：是否同意擔任松立的股東？）答：不同意」「（問：何
      時知道擔任股東？）答：丙○○告訴我，他要出國被攔下
      來打電話給我被報股東，我也有，我才知道」等語（見95
      年11月13日本院審判筆錄）；証人丙○○於本院審理時亦
      稱：「（問：松立公司股東名冊裡面有你的名字，你知道
      ？）答：不知道」「（問：誰帶你去松立公司上班？）答
      ：庚○○」「（問：為何會帶你去松立公司？）答：之前
      本來我們在另外中山路一家KTV 當服務生，她在我們那條
      路後面開超商，我們每天要去上班時都會去超商買東西，
      所以才認識，隔一段時間她突然跟我們說她在大同路的KT
      V 有股東，想要請我們去當管理幹部，因此我們才會去」
      「（問：有無同意加入松立公司當股東？）答：沒有」「
      （問：事後國稅局追查才知道？）答：我離開公司之後，
      從事服裝業，每2 個月要到國外採買東西，這段時間我都
      不知道，做了5 、6 年之後，有一天要出國被海關攔下來
      ，說我被限制出境，請人家去查，才知道被當人頭股東」
      等語（見95年11月13日本院審判筆錄）足見上訴人庚○○
      確有參與松立有限公司之經營，並為該公司之股東，辛○○、丙○○均係其帶進店內，辛○○、丙○○自始均不知
      被列為股東，上訴人庚○○事後翻異前詞，辯稱：我非松
      立有限公司之股東云云（見同上卷第248 頁），不僅與其
      前揭供述，相互矛盾，且若果真如上訴人庚○○所言，其
      僅因丁○○積欠其債務，而至松立有限公司收取營業款項
      抵債，而未參與該公司之運作，其又何能引進辛○○與丙○○至該公司工作，上訴人庚○○所辯顯與常情有違，不
      足採信。
（三）又松立有限公司成立之初，雖由上訴人庚○○與丁○○共
      同經營，但公司薪水之發放與報稅事宜，均由上訴人庚○○負責，且丁○○事後亦退出公司之經營，此經上訴人庚○○於原審坦承稱：「（問：當時是否由你任會計及報稅
      事宜？）答：是，松立公司是KTV 公司，由我在報帳」、
      「（問：丁○○何時不管松立公司的事情？）答：約85年
      ，大約松立公司成立後半年左右，他陸陸續續就不管了」
      等語明確（見原審法院89年度訴字第2970號卷第35至36頁
      、94年度訴字第1756號卷第248 頁），並經證人丁○○證
      稱：「（問：之前在松立公司做何事？）答：公司股東，
      公司的帳都是庚○○在負責的，報稅也由她負責，原本有
      請會計，後來在她進入公司才改成松立公司的會計部分也
      由她負責」、「（問：何人撥錢下來？）答：被告。錢是
      從公司的一個帳戶中出來的，該帳戶都是由被告在管理」
      等語（見原審法院89年度訴字第2970號卷第24頁、94年度
      訴字第1756號卷第192 頁）；證人戊○○證稱：「（問：
      在公司有無看過被告庚○○？）答：有看過，她是老闆，
      因為薪水都是她在負責」、「我不是負責人，公司的事都
      是庚○○在處理的」、「（問：在松立公司工作這段期間
      ，老闆除了丁○○外，有無換過別人？）答：我知道的老
      闆是丁○○，後來是庚○○」、「（問：你工作時是否要
      聽命於庚○○？）答：當然要，她是老闆」（見原審法院
      89年度訴字第2970號卷第23至24頁、94年度訴字第1756號
      卷第132 至133 頁）；證人辛○○證稱：「（問：被告有
      無在『彩色巴黎KTV 』服務？）答：有，我有看過她在那
      邊記帳」、「（問：丁○○在『遊戲人間KTV 』做多久？
      ）答：在『遊戲人間KTV 』比較常看到他，改為『彩色巴
      黎KTV 』後就不常看到他」、「你在KTV 上班時，被告是
      否會下指示要求你們如何做？）答：會」、「（問：你的
      薪資向何人領取？）答：被告」（見原審94年度訴字第17
      56號卷第158 至160 頁）；證人丙○○證稱：「（問：KT
      V 負責人是誰？）答：我知道我的老闆是庚○○及丁○○
      ，其他誰是老闆我不清楚」、「（問：在你任職期間，丁○○是否有離開？）答：一開始庚○○與丁○○都在，後
      來丁○○去的次數漸漸減少」、「（問：你在遊戲人間KT
      V 工作時，薪水是向何人領的？）答：向庚○○領的，因
      為我們是領支票，發票人是庚○○，因為當時有會計，有
      時候是跟會計領，但支票還是庚○○的名字」等語（見原
      審94年度訴字第1756號卷第194 至195 頁、第197 至198
      頁）；證人尤正煌於原審證稱：「（問：公司會計報稅及
      發放薪水事宜由誰在負責？）答：應該是庚○○」等語綦
      詳（見原審法院89年度訴字第2970號卷第25頁），而公司
      之帳戶及稅務，乃掌握公司財務狀況之核心事項，唯有掌
      握公司之財務，始能對公司之營運方向，進行決策，倘若
      上訴人僅因其與丁○○間之債務關係，而能參與KTV 營業
      收入之分配，丁○○斷無可能將公司之財務資料均委由上
      訴人庚○○處理之理，且上訴人庚○○為確保自己債權之
      滿足，縱使關心「遊戲人間KTV 」之經營狀況，亦無可能
      無端擔負員工薪水發放之責，甚至協助公司記帳與報稅，
      由此足見，上訴人應確曾參與經營「遊戲人間KTV 」，上
      訴人庚○○辯稱：僅係至「遊戲人間KTV 」收取債款云云
      ，要無可採。且丁○○於「遊戲人間KTV 」成立之初，雖
      曾與上訴人庚○○一同經營，但於上訴人庚○○另行在同
      一地址成立松立有限公司之後，即漸漸淡出KTV 之經營，
      則關於松立有限公司變更登記事項，丁○○即無可能有所
      參與，因公司之設立或變更登記所需之資料，通常僅有公
      司之負責人始能取得，在丁○○退出KTV 經營之情況下，
      顯然僅有上訴人庚○○能掌握辦理松立有限公司設立與變
      更登記所需之一切資料。
（四）松立有限公司申請設立登記時，確係由上訴人庚○○將申
      請公司設立登記時所需股東身分證、印章等相關文件交付
      予乙○○後，乙○○始以電腦列印松立有限公司章程，並
      持上訴人交付之印章，製作如附表編號1 所示之章程後，
      於85年9 月17日向高雄市政府建設局提出申請，並經高雄
      市政府建設局於同年10月9 日核准設立登記在案，嗣因上
      訴人庚○○以股東出資額轉讓為由，再委託該不知情之乙○○，冒用辛○○、丙○○、己○○名義，製作如附表編
      號2 至3 所示之股東同意書與章程後，向高雄市政府建設
      局辦理變更登記等情，則據證人乙○○於原審證稱：「（
      問：有無代理過松立有限公司的相關登記？）答：有」、
      「（問：何種登記？）答：設立登記」、「（問：何人委
      託你？）答：是庚○○委託我」、「（問：公司設立登記
      需要何種資料？）答：股東身分證、房屋稅單、建物所有
      權狀、工務局使用執照」、「（問：是否尚須包括建物所
      有權狀、起造人名冊？）答：對」、「（問：有無包括股
      東印章？）答：有」、「（問：以上這些資料是否都是庚○○交給你的？）答：是」、「（問：以上這些資料是她
      在何處交給你的？）答：在她辦公室，即松立公司大同路
      與中山路的辦公室」、「（問：松立公司你除了有辦理設
      立登記外，有無幫該公司辦理變更登記？）答：有，第一
      次的公司部分，該次是股東部分變更」、「（問：辦理松
      立公司設立及變更登記上面的資料是否都是你填寫的？）
      答：是」、「（問：相關人員的印章是否你蓋的？）答：
      相關證件、印章交給我辦理，資料上的印章都授權讓我蓋
      」、「（問：本件你有無收費？）答：設立登記有收費，
      變更登記沒有收費，因為都涵蓋在裡面，因為他們是設立
      後中途變更股東，所以沒有另外向他們收費」、「（問：
      費用是找何人收取的？）答：庚○○」、「（問：松立公
      司你經手的部分只有到第一次股東變更部分，其餘沒有找
      過你？）答：對」、「（問：請確認，剛才提出的登記資
      料中松立公司的章及相關人員的章是否都是庚○○交給你
      的？）答：是，至於是何人什麼時候刻的，我並不清楚，
      是庚○○將辦理的資料拿給我的，那個印章所代表的人我
      也沒有見過」、「（問：辦理公司設立登記時是否需要提
      出公司章程？）答：要」、「（問：章程是否你們打好的
      ？）答：對，是軟體套表的，是依據公司法規定的」等語
      綦詳（見原審94年度訴字第1756號卷第220 至222 頁、第
      224 至226 頁）；該証人乙○○於本院審理時仍陳稱：「
      （問：誰交給妳辦的？何時？）答：庚○○，時間不記得
      了，大概是下午的時候，在他們大樓」「（問：股東名冊
      、資本額等，誰提供？）答：庚○○」「（問：妳做現成
      ？）答：是的，她會告訴我分配誰出資多少，會將資料拿
      給我，我直接辦理登記」「我去她們店裡，庚○○就直接
      跟我接洽，她們公司的人也認同她」「（問：85年9 月13
      日第一次變更股東辛○○、丙○○出資25萬元，也是妳辦
      的？）答：是的」「（問：誰委託妳辦的？）答：庚○○
      ，我只認識她」「（問：10月12日辦理己○○承受丁○○
      5 萬元的出資也是妳辦的？）答：是的」「（問：誰叫妳
      辦的？）答：庚○○」等語（見95年11月13日本院審判筆
      錄），且有前述85年9 月17日設立登記申請書、高雄市政
      府工務局使用執照起造人名冊、使用執照、土地使用分區
      證明書、85年8 月17日松立有限公司公司章程、5 位股東
      身分證、查核報告書、股東繳納股款明細表、資產負債表
      、餘額證明書、高雄市政府建設局85年10月9 日准予登記
      函、85年10月15日變更登記申請書、附表編號2 所示之股
      東同意書、章程修正條文對照表、附表編號3 所示之章程
      、股東丁○○、己○○身分證影本、高雄市政府建設局85
      年10月16日准與變更登記函各1 份在卷可參（見92年度他
      字第2594號偵查卷第77頁、第66至74頁、第79至80頁、第
      81至84頁、第86至88頁、第91頁、第64頁、第93頁、第94
      至99頁、第92頁），因證人乙○○就其受何人委託辦理松
      立有限公司之設立登記或變更登記，並無利害關係，其自
      無甘冒受偽證刑責之風險，而刻意設詞誣陷上訴人之理由
      ，且對照證人乙○○於偵訊中證稱：「其中最後一張預查
      表是庚○○於85年間在她的辦公室親自交給我，同時交給
      我五股東的身分證影本、印章、建築、建物的資料、房屋
      稅單等資料，我辦完後將上述資料在陳女的辦公室交還給
      她，向她收取費用」、「當初我確實有辦理設立及第一次
      的變更。變更是在設立不久後就辦的，也是陳女要求我辦
      的」等語（見93年度他字第2594號偵查卷第228 至229 頁
      ，引用證人於偵查中未經具結所言，係用以彈劾證人乙○○於原審審理中所言之可信度），證人乙○○前後證述，
      不僅前後一致，且其證稱係向上訴人收費乙節，又與證人
      丁○○、戊○○、辛○○、丙○○、尤正煌前揭證稱上訴
      人庚○○參與經營後，丁○○即退出經營，而公司薪水之
      發放與稅務之申報，均由上訴人庚○○統籌負責，顯見松
      立有限公司，係由上訴人庚○○經營掌控乙情，若合相符
      ，是上訴人庚○○確曾委託證人乙○○辦理松立有限公司
      之設立登記，以及委託證人乙○○辦理股東丁○○出資額
      轉由己○○承受之變更登記。又辛○○、丙○○均未同意
      擔任松立有限公司之股東，亦均未授權他人刻製其等2 人
      名義之印章，己○○除其胞弟戊○○外，並不認識松立有
      限公司之其他人員，而不可能同意擔任該公司股東或授權
      他人刻製其名義之印章，則經證人辛○○證稱：「（問：
      有無同意擔任松立公司的股東？）答：沒有」、「（問：
      為何沒有辦法確認剛才提示的印章是否你的，你是否曾經
      交過印章給公司？）答：那個印章不是我刻的，我沒有刻
      過那種印章」等語；證人丙○○證稱：「（問：何人將你
      登記為公司股東？）答：我不知道」、「（問：93年度他
      字第2594號偵查卷第56、80、94、97、102 、103 、11 9
      、121 、124 頁所附松立公司股東同意書、章程，這些資
      料上面「丙○○」的章是否你所有，且你所蓋的？）答：
      章不是我的，也不是我蓋的」、「（問：剛才提示「丙○○」名義的印章，你有無同意或授權任何人去刻？）答：
      沒有」等語；證人己○○證稱：「他們公司裡面的人我一
      個都不認識，我只是將我的身分證影本交給我弟弟去辦身
      分證保」、「（問：提示高雄地檢署93年度他字第2594
      號偵查卷第93頁至140 頁，此份資料上面的印章是否你的
      ，並為你所蓋用？）答：印章不是我的，也不是我蓋的」
      等語明確（見原審94年度訴字第1756號卷第154 頁、第15
      8 頁、第196 至197 頁、第134 頁、第136 頁）。從而，
      係上訴人偽刻「辛○○」、「丙○○」、「己○○」名義
      之印章後，交付利用不知情之乙○○偽造如附表1 編號3
      所示之私文書，以辦理松立有限公司之設立與變更登記，
      亦堪認定。
（五）證人乙○○雖於93年8 月25日偵查時曾陳稱：我僅辦理松
      立有限公司之設立登記，並未辦理該公司之變更登記等語
      （見同上偵查卷第213 頁），惟證人乙○○於該次偵訊時
      ，距離其於85年9 月間辦理松立有限公司設立與變更登記
      時，已近8 年之久，自難期待其記憶毫無疏漏，而證人乙○○辦理松立有限公司設立登記後，上訴人庚○○隨即以
      股東變更為由，請求證人乙○○辦理該公司之變更登記，
      而證人乙○○就變更登記部分，並未另外收費，僅向上訴
      人收取辦理松立有限公司設立登記之費用，故證人乙○○
      就其辦理松立有限公司之設立登記部分，印象較深，尚與
      常情無違，自不得以證人乙○○就其辦理松立有限公司登
      記事項，陳述略有出入，遽認證人乙○○前揭證述均不可
      採，此外證人乙○○自始至終，均未曾表示其不認識丁○○，故上訴人庚○○於原審審理時指摘證人乙○○於偵查
      中否認其認識丁○○，與原審審理證稱係經由丁○○介紹
      而與被告接觸等語，前後矛盾乙節，自屬無據。另梅伯龍
      與黃淨枝所屬會計事務所僅受證人乙○○委任，辦理松立
      有限公司申請設立登記時之資本額查核簽證，已據證人乙○○證稱：「（問：你是否自己去辦理公司設立登記，有
      無再委託其他事務所？）答：是我自己去辦的，沒有委託
      其他事務所，除了簽證外」、「（問：不是你委託梅伯龍
      會計師事務所的黃淨枝去辦理登記？）答：沒有，只有簽
      證部分」等語明確（見原審94年度訴字第1756號卷第222
      頁），而證人乙○○此部分證述內容，確核與證人梅伯龍
      與黃淨枝於偵查中分別證稱：「（問：松立有限公司設立
      登記申請是何人承辦的？）答：我們只有辦理資本額的簽
      證，其他的部分不是我們辦的」、「（問：是否有受託辦
      理松立有限公司設立或變更登記相關事宜？）答：我們只
      是辦理該公司的資本額簽證」等語（見同上偵查卷第165
      頁、第197 頁，此部分係用以彈劾證人乙○○證述之真實
      性），相互一致，足見梅伯龍與黃淨枝係受乙○○之託，
      辦理松立有限公司之資本額查核簽證，並未受託辦理該公
      司之設立或變更登記，則上訴人庚○○提出其與黃淨枝間
      之對話譯文（見同上偵查卷第45至52頁），亦僅能證明其
      與黃淨枝並不認識，尚與上訴人庚○○是否委託證人乙○○辦理松立有限公司之設立或變更登記之事實認定無涉。
（六）又上訴人庚○○於86年6 月18日將松立有限公司之董事，
      辦理變更登記為張明，並於87年間，以張明名義為松
      立有限公司申報86年度營利事業所得稅，因將案外人林秀
      錦領取之薪資，虛偽增列131,500 元，而涉犯幫助逃漏稅
      捐罪嫌，經原審法院以89年度訴字第2970號判處拘役50日
      確定，此經上訴人供稱：「我參與的部分是戊○○變更為
      張明部分」、「（問：當時是否妳任會計及報稅事宜？
      ）答：是，松立公司是KTV 公司，由我在報帳」、「當時
      是我負責報稅」等語不諱（見93年度他字第2594號偵查卷
      第212 頁、原審卷第89年度訴字第2970號卷第35至36頁、
      89年度偵緝字第1275號偵查卷第17頁反面），核與證人丁○○證稱：「（問：之前在松立公司做何事？）答：公司
      股東，公司的帳都是庚○○在負責的，報稅也由她負責，
      原本有請會計，後來在她進入公司才改成松立公司的會計
      部分也由她負責」等語相符（見原審法院89年度訴字第29
      70號卷第24頁）；本院審理時証人丁○○仍陳稱：「（問
      ：庚○○從何時開始負責？）答：從她開始介入我們公司
      ，變成我們公司的一份子之後就是由她負責，以前我是「
      遊戲人間」的公司，她吃掉我2 個公司的股份，然後帶丙○○、辛○○進來公司」「（問：戊○○當負責人時，庚○○是否已經進來？）答：應該已經進來了」「因為她是
      我的主要股東，她要叫誰當股東我沒有辦法提供意見」「
      遊戲人間是我成立，庚○○入主我公司之後，成立松立公
      司，她帶丙○○、辛○○進來為股東，她有權變更何人為
      股東」「（問：丙○○、辛○○變更為股東，是你授意？
      ）答；我不認識他們，如何授意」等語（見95年11月13日
      本院審判筆錄），並有86年6 月18日變更登記申請書、附
      表編號4 所示之股東同意書、附表編號5 所示之公司章程
      、章程修正條文對照表、張明身分證影本、高雄市政府
      建設局86年7 月1 日准予變更登記函、86年度營利事業所
      得稅結算申報書、86年度營利事業投資人明細、及分配盈
      餘表、89年度訴字第2970號判決各1 份附卷可憑（見92年
      度他字第2594號偵查卷第101 頁、第102 至105 頁、第10
      0 頁、88年度偵字第27069 號卷第12至13頁、原審法院89
      年度訴字第2970號卷第41至44頁），堪予認定。由於松立
      有限公司將董事由戊○○變更登記為張明時，丁○○業
      已退出經營之列，除據上訴人庚○○供稱：「丁○○是85
      年底離開的，丁○○不是被換掉，是他自己跑掉」等語明
      確外（見原審94年度訴字第1756號卷第193 頁），並經證
      人丁○○證稱：「（問：是否知道遊戲人間KT V之後負責
      人轉換成張明？）答：不清楚」等語甚詳（見同上原審
      卷第191 頁），而松立有限公司除丁○○外，僅餘上訴人
      庚○○負責公司事務之處理，參酌上訴人庚○○前揭供稱
      ：曾參與松立有限公司董事由戊○○變更登記為張明部
      分事務等語，堪認附表編號4 至5 所示松立股東同意書與
      章程上之「辛○○」、「丙○○」與「己○○」印文，均
      係上訴人庚○○所偽造，用以偽造成辛○○、丙○○及己○○均同意由戊○○之出資額25萬元，轉由張明承受，
      並由張明擔任松立有限公司董事之股東同意書與公司章
      程等2 份私文書，藉以辦理松立有限公司之變更登記無訛
      。
（七）雖上訴人庚○○辯稱：當時係因丁○○在外積欠龐大債務
      ，竟撒手不管，我我登報出租KTV 店面，並由張明承租
      ，辛○○與丙○○則保留些許包廂，繼續營業使用，我並
      將辦理變更登記資料交予張明辦理等語（見原審94年度
      訴字第1756號卷第160 頁、第246 頁、第248 頁）。惟如
      上訴人庚○○上開所言，松立有限公司既然仍保留部分包
      廂繼續營業，僅將店內部分空間出租張明收取租金，張
      明與松立有限公司之間，不過係承租人與出租人之租賃
      關係，豈需將松立有限公司之董事變更登記為張明？且
      參照證人辛○○證稱：「（問：是否知道『遊戲人間KTV
      』曾轉租給張明？）答：不知道」等語；證人丙○○證
      稱：「（問：你在遊戲人間KTV 工作多久？）答：2 年」
      、「（問：是否知道遊戲人間KTV 換了張明擔任負責人
      之事？）答：我不清楚」等語（見同上原審卷第159 頁、
      第198 頁），則松立有限公司於86年6 月18日，將公司董
      事變更登記為張明時，證人辛○○與丙○○均仍在KTV
      就職上班，自無可能不知KTV 曾出租張明乙事，由此足
      認張明僅不過形式上擔任松立有限公司之董事，並未曾
      向松立有限公司承租店面經營KTV ，蓋張明果真曾擔任
      松立有限公司之董事，則於申報松立有限公司86年度營利
      事業所得稅時，自應係由張明自行申報，豈會係由上訴
      人庚○○以張明名義向國稅局申報，並因申報不實，致
      遭原審法院判刑制裁之理，故上訴人庚○○此部分所辯，
      顯非事實。
（八）又松立有限公司設立之初，係徵得戊○○同意，擔任該公
      司之董事，而丁○○則同意公司刻製其名義之印章使用，
      丁○○並曾委託以往合作之記帳業者甲○○辦理松立有限
      公司之預查，惟松立有限公司之相關登記均係由上訴人庚○○處理，事後該公司之經營，亦係由上訴人庚○○單獨
      為之，丁○○並未參與等情，則經證人丁○○證稱：「（
      問：被告入股後是否由她擔任負責人？）答：我記得剛開
      始是戊○○擔任負責人」、「（問：變更登記都是被告負
      責？）答：是」、「最後都是她（指被告）一個人在經營
      」、「（問：戊○○是否曾答應過要擔任遊戲人間的負責
      人？）答：有，當初戊○○是公司的幹部，有經過他的同
      意，由他擔任負責人」、「（問：提示93年度他字第2594
      號偵查卷第94頁所附松立公司股東同意書，此份股東同意
      書上面『丁○○』的章是否你所有，且你所蓋的？）答：
      章是我的，但不是我蓋的，因為我們會計那邊都會留1 顆
      我們的章，這顆章是之前我留在會計那邊」、「（問：你
      剛才說戊○○有同意擔任負責人，你所謂的負責人是指實
      際負責人或者名義負責人？）答：他是名義負責人，也就
      是他來擔任負責人的職務，我每個月多給他薪資，他實際
      也在外場擔任主任」、「原本我公司的業務都是甲○○幫
      我處理，可能是被告剛進來時，跟我提過這樣的事情，我
      就請王小姐幫我代查，代查以後的事就都由被告她們處理
      」等語明確（見原審94年度訴字第1756號卷第185 至187
      頁、第190 至193 頁），核與證人戊○○證稱：「（問：
      丁○○是否曾叫你當實際負責人？）答：他有跟我講」等
      語相符（見同上原審卷第129 頁），並有松立有限公司預
      查表1 份在卷可考（見93年度他字第2594號偵查卷第78頁
      ），上訴人庚○○亦不否認證人丁○○於85年底，即未參
      與管理「遊戲人間KTV 」或松立有限公司，足見證人丁○○前揭所證，確係實情，松立有限公司成立不久，該公司
      即由上訴人庚○○管理、經營，證人戊○○不過係松立有
      限公司形式上之董事。雖證人戊○○否認曾同意擔任公司
      之負責人，然依證人丁○○與上訴人庚○○所言，證人戊○○跟隨丁○○多年，丁○○對其應有一定之信賴，應不
      致刻意違反證人戊○○之意願，強使其擔任名義上之負責
      人，因認證人戊○○應曾同意擔任公司負責人，而丁○○
      既知悉公司仍保留刻有其名義之印章，竟不索回，顯係默
      示授權上訴人庚○○就松立有限公司股東或董事變更部分
      ，得使用其等2 人之印章，故上訴人庚○○使用戊○○與
      丁○○印章於股東同意書、公司章程及其他檢附予高雄市
      政府建設局相關文書部分，應無構成偽造文書之餘地。
（九）又觀之附表編號1 至8 所示松立有限公司章程及股東同意
      書上之「辛○○」、「丙○○」、「己○○」印文（見93
      年度他字第2594號偵查卷第79頁、第94頁、第97頁、第10
      2 頁、第103 頁、第124 頁、第121 頁、第119 頁），不
      論字體與樣式，均屬同一，僅因影印放大倍數之不同，以
      致卷內印文顯現之大小，略有差異，惟應無礙附表編號1
      至8 所示之「辛○○」、「丙○○」與「己○○」印文，
      均係出自同一顆印章，此亦為上訴人庚○○所不爭，因上
      訴人庚○○除曾委由乙○○蓋用「辛○○」、「丙○○」
      、「己○○」之印章，偽造如附表編號1 至3 所示之文書
      ，向高雄市政府建設局辦理松立有限公司之設立登記及股
      東丁○○出資額轉讓由己○○承受之變更登記外，更於86
      年6 月18日向高雄市政府建設局申請辦理董事戊○○改由
      張明擔任時，持「辛○○」、「丙○○」、「己○○」
      之印章，蓋用於松立有限公司股東同意書與公司章程上，
      而偽造如附表編號4 至5 所示之私文書，已如前述，顯見
      前開「辛○○」、「丙○○」、「己○○」之印章，自始
      至終，均係上訴人庚○○所偽刻，並持以使用，由於松立
      有限公司登記之董事即戊○○與張明，均僅係名義上之
      公司負責人，登記為松立有限公司之股東即辛○○、丙○○與己○○，亦均非實質上之出資股東，松立有限公司自
      成立時起，丁○○不久即離開，此後實際上均由上訴人庚○○單獨1 人管理、經營，上訴人庚○○以外之人，不僅
      無權過問松立有限公司之登記事宜，亦不可能關心或干涉
      松立有限公司之登記事項，是松立有限公司於86年12月30
      日申請變更登記，自係上訴人庚○○所為，從而，附表編
      號6 至8 所示之偽造股東同意書與公司章程，自亦係上訴
      人庚○○所偽造、行使，應屬無疑。
  綜上所述，因上訴人庚○○曾自承係松立有限公司股東，且負
  責公司帳務與稅務申報事宜，顯見其確有參與松立有限公司之
  經營，而證人丁○○、戊○○、辛○○、丙○○均證實上訴人
  庚○○雖曾與丁○○一同經營設於高雄市新興區○○○路188
  號16樓之1 至5 之KTV ，但丁○○事後於85年底退出經營，其
  等均係向上訴人庚○○領取薪資，而上訴人庚○○亦不否認丁○○約於85年底，即未再參與管理松立有限公司，則丁○○離
  開後，實際負責經營松立有限公司者，即僅餘上訴人庚○○1
  人，故能取得公司設立、變更登記之相關資料者，亦僅餘上訴
  人庚○○1 人，證人乙○○明確證述係受上訴人庚○○之託，
  而辦理松立有限公司之設立及第1 次變更登記，並由上訴人庚○○交付股東身分證影本、股東印章與相關資料，上訴人庚○○亦自承參與公司董事由戊○○變更登記為張明，倘若上訴
  人庚○○苟真未曾持有偽造之辛○○、丙○○與己○○名義印
  章，自無可能參與松立有限公司董事由戊○○改由張明擔任
  之變更登記，或提供張明相關資料以辦理相關變更登記，因
  松立有限公司自設立登記時起至其後各次之變更登記，歷次所
  提出之股東同意書與公司章程上辛○○、丙○○與己○○之印
  文，均屬相同，顯係出於同一顆印章，足見辛○○、丙○○與
  己○○之偽顆印章，自始即由上訴人庚○○所偽刻，並持以行
  使，又被害人辛○○、丙○○均係上訴人庚○○帶進該店內，
  於85年9 月13日松立公司章程設立時即被冒用，而辛○○、丙○○自始均不知被列為股東，而丁○○於85年底退出，惟86年
  6 月間辛○○、丙○○之名義仍有被冒用，而斯時丁○○已退
  出經營半年，公司已由上訴人庚○○1 人經營，惟仍發生冒用
  員工名義變更章程之事，足見本件一開始即係上訴人庚○○所
  為，尚無確切証据證明丁○○起初亦有涉入，事證明確，上訴
  人庚○○所辯係卸責之詞，不足採信，其犯行已堪認定。
二、上訴人庚○○擅自偽刻「辛○○」、「丙○○」、「己○○
    」之印章後，再連續蓋用前開偽刻之印章於附表所示之松立
    有限公司股東同意書與公司章程上，而偽造成辛○○、丙○○與己○○為松立有限公司之股東、股東變更等私文書，足
    以生損害於辛○○、丙○○與己○○，並據以向高雄市政府
    建設局行使，以辦理松立有限公司之設立與變更登記，核其
    所為，係犯刑法第216 條、第210 條之行使偽造私文書罪。
    上訴人庚○○偽造印章及印文之行為，分別係偽造如附表所
    示私文書之階段或部分行為，而偽造前揭私文書之低度行為
    ，復為行使偽造私文書之高度行為所吸收，均不另論罪。上
    訴人庚○○利用不知情之乙○○偽造如附表編號1 至3 所示
    之私文書後，並委由不知情之乙○○持以向高雄市政府建設
    局行使，為間接正犯。上訴人庚○○先後多次行使偽造私文
    書，時間緊接，犯罪手法相同，且係觸犯構成要件相同之罪
    名，顯係基於概括犯意反覆為之，應修正前刑法第56條連續
    犯規定論以一罪。公訴人雖未就上訴人庚○○偽造如附表編
    號4 至8 所示之私文書，以及連續持該偽造私文書向高雄市
    政府建設局辦理公司變更登記而予以行使部分一併提起公訴
    ，惟該部分既與起訴部分，具有連續犯之裁判上一罪關係，
    自為起訴效力所及，本院自得併為審理。又刑法已於94年2
    月2 日修正公布，於95年7 月1 日施行，新修正之刑法第56
    條之連續犯已廢除，依新修正之法律上訴人庚○○所犯數次
    行使偽造私文書罪，應分論併罰，顯較不利於上訴人庚○○
    ，依刑法第2 條第1 項前段從舊從輕之規定，應適用有利於
    上訴人之修正前之刑法第56條之連續犯論處。
三、公訴意旨另以：被告庚○○偽刻辛○○、丙○○之印章後，
    於85年9 月13日，冒用辛○○、丙○○名義，蓋印於松立有
    限公司章程上，再交予不知情之乙○○，乙○○再交予不知
    情之黃淨枝辦理公司登記，黃淨枝即於85年9 月17日書立松
    立有限公司設立登記申請書，並持以向高雄市政府建設局申
    請設立登記，致使不知情之該管公務員將松立有限公司股東
    為辛○○、丙○○2 人之不實事項，於85年10月9 日登載於
    其職務上所掌之公司設立登記事項卡上，並據以核發公司執
    照。復於85年10月15日（應係85年10月12日之誤載），冒用
    辛○○、丙○○名義，蓋印於松立有限公司股東同意書上而
    偽造股東同意書，並填具公司變更登記申請書，將原股東變
    更為己○○，與其於85年10月12日所偽造之上有辛○○等2
    人印文之松立公司第一次修訂章程，一併交予不知情之乙○○持以向高雄市政府建設局辦理股東出資轉讓、修改章程變
    更，致使不知情之承辦公務員於85年10月16日核准松立有限
    公司之變更登記，並將松立有限公司股東為辛○○、丙○○
    2 人之不實事項登載於其職務上所掌之公司變更登記事項卡
    上，因認被告庚○○此部分另涉有刑法第214 條之連續使公
    務員登載不實罪嫌。訊之上訴人庚○○否認此部分犯行，辯
    稱：事情非我所為等語。經查：按刑法第214 條所謂使公務
    員登載不實事項於公文書罪，須一經他人之聲明或申報，公
    務員即有登載之義務，並依其所為聲明或申報予以登載，而
    屬不實之事項者，始足構成，若其所為聲明或申報，公務員
    尚須為實質之審查，以判斷其真實與否，始得為一定之記載
    者，即非本罪所稱之使公務員登載不實，最高法院73年臺上
    字第1710號著有判例可資參照。又依公司法第388 條規定「
    主管機關對於公司登記之聲請，認為有違反本法或不合法定
    程式者，應令其改正，非俟改正合法後不予登記。」，足認
    主管機關對於公司設立登記聲請所為申報事項，包括公司股
    東出資額及股款已繳足等事項應有實質審查權，揆之上揭判
    例意旨，此類事項之申報不實，應無使公務員登載不實之可
    言，原判決遽認此類事項之申報不實，亦應構成使公務員登
    載不實事項於公文書罪，而對上訴人論罪科刑，自有未合（
    最高法院92年度臺上字第4699號判決參照）。又90年11月12
    日修正前之公司法第101 條第1 項第3 款、第4 款、第7 款
    、同法第412 條第1 項第1 款、同條第2 項、同法第413 條
    第1 項、同法第111 條第1 項、第3 項、同法第416 條分別
    規定：「有限公司章程應載明左列事項：(三)股東姓名或名稱
    、住所或居所、(四)資本總額及各股東出資額、(七)董事人數」
    、「有限公司應於章程訂立後15日內，將左列事項，向主管
    機關申請為設立登記：(一)第101 條所列各款事項」、「主管
    機關對於前項之申請，應派員檢查，並通知公司限期申報」
    、「有限公司因設立申請登記，應加具公司章程」、「股東
    非得其他全體股東過半數之同意，不得以其出資之全部或一
    部，轉讓於他人」、「公司董事非得其他全體股東同意，不
    得以其出資之全部或一部，轉讓於他人」、「有限公司因修
    改章程申請登記者，應加具修改之章程及其修正條文對照表
    」，故有限公司除申請設立登記時，須提出記載各股東出資
    額之章程外，於公司設立登記後，公司股東之出資額轉讓他
    人承受時，尚須提出股東同意之證明文件，並變更章程，始
    能向主管機關辦理變更登記，而主管機關對於公司申請設立
    及變更登記時，依前述第388 條、第412 條第2 項規定，除
    得派員檢查外，更於發現不實時，得命公司改正，非經改正
    合法後，不予登記，主管機關於對於有限公司之股東出資額
    及股東出資額轉讓，應有實質之審查權，要屬無疑。本件上
    訴人於附表編號1 所示之時間，冒用辛○○與丙○○名義，
    製作辛○○與丙○○分別出資25萬元與20萬元，參與成立松
    立有限公司之設立，並為松立有限公司股東之松立有限公司
    章程，以及於附表編號2 至3 所示之時間，冒用己○○、辛○○與丙○○名義，製作己○○承受丁○○之5 萬元出資額
    ，辛○○與丙○○並均同意該股份轉讓之松立有限公司股東
    同意書與公司章程等文書，內容縱屬虛偽不實，惟參照前揭
    說明，高雄市政府建設局承辦公務員對於此等事項，仍有實
    質審查權，該承辦公務員因未能或疏未詳查，而准予松立有
    限公司之設立登記或准予變更登記，均無構成使公務員登載
    不實罪之餘地，原應就此部分為無罪之諭知，惟因公訴意旨
    認此部分與前開論罪部分具有牽連犯之裁判上一罪關係，爰
    不另為無罪之諭知，附此敘明。
四、原審適用刑法第2 條第1 項前段、第216 條、第210 條、第
    219 條，修正前刑法第56條規定，並審酌上訴人庚○○未經
    公司員工辛○○、丙○○與己○○之同意或授權，冒用其等
    名義，偽造如附表所示之私文書後，持以向高雄市政府建設
    局行使，辦理松立有限公司之設立及變更登記，致使丙○○
    因松立有限公司欠稅，而無端遭受財政部國稅局限制出境，
    顯足以生損害於辛○○、丙○○與己○○之利益，且冒用他
    人名義充任公司股東，更造成高雄市政府無法有效控管市內
    營利單位之實際經營狀況，有害交易安全之公共利益，其行
    使偽造私文書之犯行達5 次之多，犯後飾詞爭辯毫無悔意等
    一切情狀，量處有期徒刑10月，並說明偽造之「辛○○」、
    「丙○○」及「己○○」之印章各1 顆及在如附表所示偽造
    私文書上所偽造之「辛○○」印文共8 枚、「丙○○」印文
    共8 枚、「己○○」印文共7 枚，均應依刑法第219 條之規
    定，不問屬於犯人與否，均予宣告沒收，至於偽造如附表所
    示之股東同意書與公司章程既然已交付予高雄市政府建設局
    ，憑以辦理松立有限公司之設立與變更登記，自非屬被告所
    有，依法不併予宣告沒收。經核原判決認事用法並無不合，
    量刑亦屬適當，上訴人庚○○上訴否認犯罪，為無理由，應
    予駁回。
據上論結，應依刑事訴訟法第368 條，判決如主文。
本案經檢察官林應華到庭執行職務。
中    華    民    國    95    年    12    月    11    日
                  刑事第六庭  審判長法  官  王憲義
                                    法  官  李璧君
                                    法  官  張盛喜
以上正本證明與原本無異。
如不服本判決應於收受本判決後10日內向本院提出上訴書狀，其
未敘述上訴理由者，並得於提起上訴後10日內向本院補提理由書
狀（均須按他造當事人之人數附繕本）「切勿逕送上級法院」。
中    華    民    國    95    年    12    月    11    日
                                    書記官  林明威
附錄本件判決論罪科刑法條：
刑法第216條
行使第216 條至第215 條之文書者，依偽造、變造文書或登載不
實事項或使登載不實事項之規定處斷。
刑法第210條
偽造、變造私文書，足以生損害於公眾或他人者，處5 年以下有
期徒刑。
附表：
┌─┬─────────┬──────────────┬─────────┐
│編│  文    書        │    偽造之署名及印文        │    備    註      │
│號│                  │                            │                  │
├─┼─────────┼──────────────┼─────────┤
│1 │85年9 月13日松立有│「丙○○」、「辛○○」印文各│93年度他字第2594號│
│  │限公司章程        │1 枚                        │卷第79至80頁。    │
├─┼─────────┼──────────────┼─────────┤
│2 │85年10月12日松立有│「丙○○」、「辛○○」、「金│93年度他字第2594號│
│  │限公司股東同意書  │圓青」印文各1 枚            │卷第94頁。        │
├─┼─────────┼──────────────┼─────────┤
│3 │85年10月12日松立有│「丙○○」、「辛○○」、「金│93年度他字第2594號│
│  │限公司章程        │圓青」印文各1 枚            │卷第96至97頁。    │
├─┼─────────┼──────────────┼─────────┤
│4 │86年6 月18日松立有│「丙○○」、「辛○○」、「金│93年度他字第2594號│
│  │限公司股東同意書  │圓青」印文各1 枚            │卷第102頁。       │
├─┼─────────┼──────────────┼─────────┤
│5 │86年6 月18日松立有│「丙○○」、「辛○○」、「金│93年度他字第2594號│
│  │限公司章程        │圓青」印文各1 枚            │卷第103頁。       │
├─┼─────────┼──────────────┼─────────┤
│6 │86年12月30日松立有│「丙○○」、「辛○○」、「金│93年度他字第2594號│
│  │限公司股東同意書  │圓青」印文各1 枚            │卷第124 頁。      │
├─┼─────────┼──────────────┼─────────┤
│7 │86年12月30日松立有│「丙○○」、「辛○○」、「金│93年度他字第2594號│
│  │限公司股東同意書  │圓青」印文各1 枚            │卷第121頁。       │
├─┼─────────┼──────────────┼─────────┤
│8 │86年12月30日松立有│「丙○○」、「辛○○」、「金│93年度他字第2594號│
│  │限公司章程        │圓青」印文各1 枚            │卷第119頁。       │
├─┴─────────┼──────────────┴─────────┤
│共          計        │偽造之「丙○○」印文共8枚。                   │
│                      │偽造之「辛○○」印文共8枚。                   │
│                      │偽造之「己○○」印文共7枚。                   │
└───────────┴────────────────────────┘


司法院資訊處製作；財團法人民間司法改革基金會備份。
